【裁判字號】    97,重家訴,1
【裁判日期】    980603
【裁判案由】    返還不當得利等
【裁判全文】
臺灣臺中地方法院民事判決             97年度重家訴字第1號
原      告  辰○○○
            卯○○
            己○○
            丑○○
            壬○○
            癸○○
            子○○
訴訟代理人  常照倫律師
複  代理人  蘇若龍律師
被      告  未○○○
            丙○○
            丁○○
上  三  人  林根煌律師
訴訟代理人
被      告  乙○○
            庚○○
            戊○○
兼  上二人  辛○○
訴訟代理人
上列當事人間請求返還不當得利等事件，本院於民國九十八年五
月二十日言詞辯論終結，判決如下：
    主      文
被告未○○○、丙○○、丁○○各應給付原告新臺幣貳佰壹拾捌
萬貳仟貳佰柒拾壹元，及自民國九十二年一月三日起至清償日止
，按年息百分之五計算之利息。
被告乙○○、戊○○、辛○○、庚○○應連帶給付原告新臺幣貳
佰壹拾捌萬貳仟貳佰柒拾壹元，及自民國九十二年一月三日起至
清償日止，按年息百分之五計算之利息。
訴訟費用由被告未○○○、丙○○、丁○○各負擔四分之一，餘
由被告乙○○、庚○○、戊○○、辛○○連帶負擔。
本判決第一項，於原告各以新臺幣柒拾貳萬柒仟伍佰元分別為被
告未○○○、丙○○、丁○○供擔保後，得為假執行；但被告未
○○○、丙○○、丁○○如各以新臺幣貳佰壹拾捌萬貳仟貳佰柒
拾壹元為原告預供擔保後，得分別免為假執行。
    事實及理由
甲、程序方面：
壹、按當事人死亡者，訴訟程序在有繼承人、遺產管理人或其他
    依法令應續行訴訟之人承受其訴訟以前當然停止；承受訴訟
    人，於得為承受者，應即為承受之聲明，民事訴訟法第一百
    六十八條、第一百七十五條第一項分別定有明文。
貳、本件起訴時之原告陳柏霖於起訴後之民國九十七年十二月二
    十二日死亡，有原告提出之死亡證明書影本一件可稽，原告
    聲明由陳柏霖之繼承人即辰○○○、卯○○、己○○（原名
    陳淑芬）、丑○○、壬○○、癸○○、子○○承受訴訟，依
    前揭法律規定，自應准許。
乙、實體方面：
一、原告主張：
  (一)被繼承人陳阿本於七十五年七月十日死亡，繼承人為配偶陳
    郭鬆、長子陳柏霖（原名陳森助）、次子陳森鈴、三子陳森
    田、長女未○○○、次女丙○○、三女丁○○等七人，至於
    四女賴玉真因已被人收養，自非繼承人。又被繼承人陳阿本
    死亡時遺有五筆遺產共計三千四百十六萬零六百五十四元，
    其遺產之遺產稅稅款計七百九十九萬零四百四十八元，上開
    七位繼承人自有繳納義務，各應負擔七分之一；又因次子陳
    森鈴已於七十七年四月二十一日死亡，故其負擔金額應由配
    偶寅○○○、子女陳永松、陳永福、陳憶如四人共同繼承。
    茲因其餘繼承人均不繳納遺產稅，致遭課徵滯納金，為免持
    續課徵滯納金，陳柏霖只好先代全體繼承人繳納遺產稅本稅
    及滯納金，分別於八十三年一月十日繳納二百十萬元、八十
    三年五月二十七日各繳納八百零二萬八千六百零七元及二百
    九十六萬五千零二十二元，合計繳納一千三百零九萬三千六
    百二十九元，故上開七位繼承人各應負擔一百八十七萬零五
    百十八元，其中次子陳森鈴之負擔金額應由其配偶寅○○○
    等四人繼承。嗣陳郭鬆復於八十九年四月二十一日死亡，其
    應負擔金額一百八十七萬零五百十八元，應由長子陳柏霖、
    三子陳森田、長女未○○○、次女丙○○、三女丁○○繼承
    ，及由次子陳森鈴之子女陳永松、陳永福、陳憶如三人代位
    繼承次子陳森鈴之應繼分，惟就次子陳森鈴全體繼承人之負
    擔金額部分，由於其妻寅○○○已與陳柏霖協商處理，故不
    再向其等追究。是以陳森田、未○○○、丙○○、丁○○各
    應給付陳柏霖二百十八萬二千二百七十一元。又因三子陳森
    田嗣於九十六年九月十九日死亡，故其負擔金額二百十八萬
    二千二百七十一元應由其配偶乙○○、子女戊○○、辛○○
    、庚○○四人共同繼承，是其等自應連帶給付陳柏霖二百十
    八萬二千二百七十一元。
  (二)按遺產稅雖非被繼承人之債務，但係繼承人因繼承遺產之事
    實所生之負擔。又繼承人對於被繼承人之債務，負連帶責任
    ，繼承人相互間對於被繼承人之債務，除另有規定外，按其
    應繼分比例負擔之；連帶債務人中之一人，因清償或其他行
    為，致他債務人同免責任者，得向他債務人請求其各自分擔
    之部分，並自免責時起之利息，民法第一千一百五十三條及
    第二百八十一條第一項分別定有明文。又因遺產而生之捐稅
    及費用，應由繼承人按其應繼分負擔之，此為繼承人間之內
    部關係，從而繼承人之一代他繼承人墊支上開捐稅及費用者
    ，該墊支人得依不當得利規定向他繼承人請求返還其應負擔
    部分。至民法第一千一百五十條規定得向遺產中支取，並不
    阻止墊支人向他繼承人按其應繼分求償，尤其於遺產分割後
    ，更為顯然，最高法院七十四年度台上字第一三六七號判決
    理由參照。如上所述，被繼承人陳阿本之其餘繼承人均因陳
    柏霖已先繳納遺產稅本稅及滯納金而免除其等繳納義務，則
    揆諸前揭規定及說明，陳柏霖自得爰依民法第一千一百五十
    三條及第二百八十一條第一項規定，並得依不當得利規定，
    向被告未○○○、丙○○、丁○○各請求給付二百十八萬二
    千二百七十一元，並向被告乙○○、戊○○、辛○○、庚○
    ○四人請求連帶給付二百十八萬二千二百七十一元；及均自
    本件起訴當日（即九十七年一月三日），回溯五年迄今之利
    息等語。並聲明：(一)被告未○○○、丙○○、丁○○各應給
    付原告二百十八萬二千二百七十一元，及自九十二年一月三
    日起至清償日止，按年息百分之五計算之利息。(二)被告乙○
    ○、戊○○、辛○○、庚○○應連帶給付原告二百十八萬二
    千二百七十一元，及自九十二年一月三日起至清償日止，按
    年息百分之五計算之利息。
  (三)對被告抗辯之陳述：
  1.否認陳柏霖與被告曾達成由陳柏霖收取的租金去抵遺產稅之
    協議。被繼承人陳阿本於七十五年七月十日死亡後，其所遺
    留土地之租金均由陳郭鬆收取，直至陳郭鬆於八十九年四月
    二十一日死亡為止，此觀被告未○○○前於八十二年間對陳
    柏霖提出侵占告訴，而主張陳柏霖侵占益通汽車修配廠等所
    交付之租金時，臺灣臺中地方法院檢察署即已認定：「告訴
    人所指述之租金，係由陳郭鬆收取，且上開出租行為，係陳
    阿本生前所為，並非被告等所為，此業據證人陳郭鬆到庭證
    述屬實」，而為不起訴處分，嗣被告未○○○雖又聲請再議
    ，亦遭臺灣高等法院臺中分院檢察署駁回再議，而使該不起
    訴處分確定。縱認陳柏霖有收取七十五年八月一日至八十二
    年五月十六日之租金，且認被告得主張抵銷，然因被告主張
    抵銷已罹於十五年之請求權時效，原告爰為時效抗辯，被告
    主張自無理由。另關於自八十二年五月十七日至八十二年十
    二月三十一日部分，被告無法證明益通汽車修配廠於此段期
    間仍有承租之事實，且縱認益通汽車修配廠於此段期間尚有
    承租及繳納租金，陳柏霖亦未收取租金，又縱認陳柏霖曾代
    收益通汽車修配廠所開之支票，陳柏霖亦係轉交母親陳郭鬆
    。
  2.陳柏霖係於九十年六月十五日與胞弟陳森鈴之配偶寅○○○
    共同將土地及其上房屋出租予訴外人申○○，而申○○係於
    承租後開設雅苑港式海鮮餐廳，故於九十年六月十五日之前
    ，陳柏霖根本沒有任何出租土地及其上房屋之行為，被告指
    稱陳柏霖自八十三年三月起，即將土地出租予雅苑港式海鮮
    餐廳云云，並不實在。又依陳柏霖、寅○○○與申○○之房
    屋租賃契約書所示，租賃期限雖自九十年六月十五日起至九
    十六年六月十四日止，每月租金二十萬元，然土地及其上房
    屋係由陳柏霖與寅○○○共同出租，且由陳柏霖收取三分之
    二之租金，寅○○○收取三分之一之租金，又因申○○承租
    後，生意並非良好，因此陳柏霖、寅○○○平均每月僅有收
    取租金十萬元，且申○○於九十二年六月份繳交當月部分租
    金六萬元後，即未再交付租金。是以，陳柏霖於出租給申○
    ○期間，實際只有收到一百六十四萬元租金。而在承租期間
    ，陳柏霖尚應支付房屋稅，亦應由全體繼承人平均分攤，而
    陳柏霖之九十一年度房屋稅繳款書已經佚失，只有九十二年
    度房屋稅繳款書，爰以九十二年度房屋稅款十二萬二千八百
    四十元，作為上開二年承租期間所應繳納房屋稅款之計算基
    準，故上開二年承租期間之房屋稅合計二十四萬五千六百八
    十元。
  3.另陳郭鬆生前住院期間，及陳郭鬆死後，關於陳郭鬆之醫療
    費、看護費、喪葬費，陳柏霖總共代墊一百二十七萬三千四
    百三十一元。由於陳柏霖代墊扶養費，係代其他繼承人履行
    法定扶養義務，而所代墊喪葬費用為繼承費用，陳柏霖自得
    請求償還。是以，縱認被告得主張以租金抵銷遺產稅，則被
    告所得請求租金應先扣除所應負擔陳郭鬆之醫療費、看護費
    、喪葬費等費用後，如有剩餘，始能再據以抵消遺產稅。
  4.系爭土地在出租予益通汽車修配廠期間，其上廠房由益通汽
    車修配廠所興建，後陳柏霖將廠房全部拆除，重新興建，除
    陳森田支付五十萬元之音響外，建築物全部工程款一千二百
    萬元，均由陳柏霖支出，嗣出租予雅苑港式海鮮餐廳使用，
    惟建物土地仍是公同共有。
二、被告未○○○、丙○○、丁○○則以：
  (一)陳柏霖之二弟媳寅○○○曾交付三百八十萬元予陳柏霖，以
    作為分擔遺產稅之用，足證陳柏霖繳納遺產稅及滯納金之金
    額僅為九百二十九萬三千六百二十九元。因此該九百二十九
    萬三千六百二十九元依當時應負擔之繼承人計有陳柏霖、陳
    森田、未○○○、丙○○、丁○○、陳郭鬆等六人，則被告
    未○○○、丙○○、丁○○每人所應負擔之金額僅為一百五
    十四萬八千九百三十八元。
  (二)於被繼承人陳阿本死亡後，陳柏霖因遺產稅問題，曾與被告
    未○○○、丙○○、丁○○商談，雙方同意被告未○○○、
    丙○○、丁○○應分擔部分，以陳柏霖所收取之被繼承人陳
    阿本所遺留坐落臺中市○○區○○段二一七三號及同段二一
    五七號土地之租金中，被告未○○○、丙○○、丁○○應受
    分配金額中扣抵。上開土地自七十五年八月一日起至八十二
    年十二月三十一日止，即由陳柏霖出租予益通汽車修配廠，
    每月租金平均以九萬元計算，陳柏霖合計收取租金共八百零
    一萬元，依當時可分配該租金之權利人計有陳郭鬆、陳柏霖
    、未○○○、丙○○、丁○○及陳森鈴之繼承人暨陳森田等
    七人份，因此每人可分配一百十四萬四千二百八十五元。又
    依財政部台灣省中區國稅局東山稽徵所及甲○○在上開土地
    上即門牌臺中市○○區○○里○○路一三五之三八號經營「
    雅苑海鮮餐廳」之營業稅籍查詢作業記載，其期間為自八十
    八年九月十八日起至九十年六月十二日止，計二十個月，而
    每月之租金依接替其經營之申○○與陳柏霖於九十年六月十
    五日所訂立之土地房屋租賃契約書記載，每月租金為二十萬
    元，再依證人午○○證稱雅苑海鮮餐廳當初的租金，每月十
    九萬元，因此依每月租金十九萬元計算，則陳柏霖向甲○○
    所收取之租金計有三百八十萬元，惟陳郭鬆於八十九年四月
    二十一日死亡，因此在陳郭鬆生存期間，對於甲○○經營雅
    苑海鮮餐廳期間即八十八年九月十八日起至八十九年四月十
    八日止，共計有七個月，每人可分配之租金計有十九萬元，
    而自八十九年四月十九日起至九十年六月十二日止，以十三
    個月計算，權利人計有陳柏霖、未○○○、丙○○、丁○○
    、陳森田及陳森鈴之繼承人等六人份，因此每人可分配之租
    金四十一萬一千六百六十六元，故被告未○○○、丙○○、
    丁○○在甲○○經營雅苑海鮮餐廳期間，每人可受分配之租
    金計有六十萬一千六百六十六元。又申○○自九十年六月十
    四日起至九十二年六月三十日止，共計二十四個月又十六日
    ，每月租金二十萬元，而申○○於九十二年六月十五日起至
    同月三十日止僅交租金六萬元，故申○○承租期間，陳柏霖
    收取租金計有四百八十六萬元，被告未○○○、丙○○、丁
    ○○每人可分配八十一萬元。因此陳柏霖自七十五年八月一
    日起，至九十二年六月三十日止，將共有土地出租予巳○○
    經營益通汽車修配廠，及出租予甲○○、申○○經營雅苑海
    鮮餐廳，所收取之租金應分給被告未○○○、丙○○、丁○
    ○之金額，每人各為二百五十五萬五千九百五十一元。上開
    金額顯然已足夠被告未○○○、丙○○、丁○○每人所應分
    擔之遺產稅等金額。
  (三)退萬步言，縱原告不承認陳柏霖曾與被告未○○○、丙○○
    、丁○○協商同意就上開土地出租予益通汽車修配廠及雅苑
    海鮮餐廳所收取之租金中被告未○○○、丙○○、丁○○可
    受分配之金額扣抵，惟被告未○○○、丙○○、丁○○於本
    件訴訟繫屬中，亦主張以被告未○○○、丙○○、丁○○可
    受分配之租金中主張抵銷。縱原告主張八十二年六月以前，
    被告未○○○、丙○○、丁○○可受分配之金額已逾十五年
    之請求權時效而消滅為有理由，惟被告未○○○、丙○○、
    丁○○對於甲○○、申○○經營雅苑海鮮餐廳期間，可受分
    配之租金計有一百四十一萬一千六百六十六元，其請求權時
    效尚未消滅，仍可主張抵銷。因此原告請求被告未○○○、
    丙○○、丁○○各應給付二百十八萬二千二百七十一元，顯
    無理由。至於原告請求自九十二年一月三日起至清償日止，
    按年息百分之五計算之遲延利息部分，按有確定期限者，債
    務人自期限屆滿時起負遲延責任，給付無確定期限者，債務
    人於債權人得請求給付時，經其催告而未為給付，自催告時
    起負遲延責任，其經債權人起訴而送達訴狀或依督促程序送
    達支付命令或為其他相類之行為者與催告有同一之效力，民
    法第二百二十九條第一、二項定有明文。本件債務並非有確
    定期限，且陳柏霖亦未曾催告被告等清償系爭債務，足見原
    告請求被告未○○○、丙○○、丁○○自九十二年一月三日
    起至清償日止按年息百分之五計算之利息，顯欠依據且無理
    由。
  (四)至於陳郭鬆於臺灣臺中地方法院檢察署八十二年度偵字第一
    六三五三號被告陳森助（即原告陳柏霖）侵占案件時，雖曾
    到庭證稱：「益通汽車修配行」之租金係由伊收取云云，其
    係因恐兒子遭受起訴而袒護陳柏霖，故陳郭鬆之證詞依常情
    言係因袒護陳柏霖而非真實。退一步言，縱認陳郭鬆在該案
    件所言為真正，其亦僅能證明八十二年以前收取益通汽車修
    配行之租金情形，而對於雅苑港式海鮮餐廳之租金並未證明
    由陳郭鬆收取租金，尤其陳郭鬆所有金融機構之帳戶均無該
    租金之存入，因此原告主張八十九年四月二十一日以前之租
    金，均由陳郭鬆收取，顯非實在。又原告所提出之土地房屋
    租賃契約書雖記載租賃期間自九十年六月十五日起至九十五
    年六月十四日止計五年，租金每月二十萬元，其係續約，並
    非自九十年六月十五日起始為承租，茲原告主張雅苑港式海
    鮮餐廳係自九十年六月十五日起始為承租上開土地及地上物
    ，顯與事實不符。再雅苑港式海鮮餐廳自承租上開土地及地
    上物後，生意旺盛，因此原告謂每月租金二十萬元僅收十萬
    元，又九十二年六月份僅收租金六萬元，其不但與租賃契約
    所載租金不符，且承租人若未依租賃契約書所載租金給付，
    原告究竟有無以書面通知承租人應依約給付租金？且積欠租
    金達二個月以上亦未終止租約，尤其該申○○之租賃契約所
    載租賃期限屆滿後，該土地及地上物出租予新林海鮮餐廳時
    ，每月租金為二十一萬元，由此足證原告空言申○○承租該
    土地及地上物後，每月租金雖約定二十萬元，惟因生意不好
    ，每月僅收租金十萬元，且於九十二年六月份僅收租金六萬
    元顯非實在，不足採信。另原告謂陳郭鬆生前住院期間，及
    陳郭鬆死後，關於陳郭鬆之醫療費、看護費、喪葬費，陳柏
    霖總共代墊一百二十七萬三千四百三十一元，顯非實在，原
    告未提出證據證明，況陳郭鬆之墓地除五十萬元之外，另有
    一百零三萬四千元工程費及十三萬元規費，均由陳森田支付
    ，且陳郭鬆往生後，所收之香奠金額已足夠用於喪葬費，因
    此原告此部份之主張顯非實在且無理由。此外，雅苑港式海
    鮮餐廳之建物係巳○○承租土地後經營益通汽車修配廠所建
    造，而屬於兩造共有，惟納稅義務人僅陳柏霖一人出名，因
    此巳○○未繼續承租土地後，該地上房屋經修繕後，由雅苑
    港式海鮮餐廳承租，因該房屋係陳柏霖代表兄弟姊妹而出名
    為納稅義務人，因此該房屋稅被告同意從其所收取之租金扣
    繳，否認原告所稱將益通汽車修配廠之廠房全部拆除，重新
    興建，建築物全部工程款一千二百萬均由陳柏霖支出等語置
    辯。並聲明：(一)原告之訴及其假執行之聲請均駁回。(二)如受
    不利判決，願供擔保免為假執行。
三、被告乙○○則以：陳柏霖表示遺產稅總共要一千二百萬元，
    陳森田即交付現金四百萬元給陳柏霖；雅苑港式海鮮餐廳是
    陳森田與陳柏霖蓋的，有支付建築物全部工程款一千二百萬
    元的一半即六百萬元，益通汽車修配廠本來自建廠房，收回
    來後即全部拆掉，重新再蓋新的，且範圍較原本益通汽車修
    配廠的大；對於雅苑港式海鮮餐廳之承租營業狀況並不清楚
    ，否認原告所陳每月租金二十萬元僅收十萬元、九十二年六
    月份僅收租金六萬元、自同年七月份起即未收取租金；陳郭
    鬆之墓地除五十萬元之外，另有一百零三萬四千元工程費及
    十三萬元規費，均由陳森田支付，且陳郭鬆往生後，所收之
    香奠金額已足夠用於喪葬費；系爭土地是由陳柏霖處理，九
    十三年二月二十八日之前之租金都是由陳柏霖收取，現在的
    租金是由我們七個人收的；否認陳柏霖有催告繳交遺產稅等
    語置辯。
四、被告戊○○、庚○○、辛○○則以：陳柏霖表示遺產稅總共
    要一千二百萬元，陳森田即交付現金四百萬元給陳柏霖；雅
    苑港式海鮮餐廳是陳森田與陳柏霖蓋的，有支付建築物全部
    工程款一千二百萬元的一半即六百萬元，益通汽車修配廠本
    來自建廠房，收回來後即全部拆掉，重新再蓋新的，且範圍
    較原本益通汽車修配廠的大；對於雅苑港式海鮮餐廳之承租
    營業狀況並不清楚，否認原告所陳每月租金二十萬元僅收十
    萬元、九十二年六月份僅收租金六萬元、自同年七月份起即
    未收取租金；陳郭鬆之墓地除五十萬元之外，另有一百零三
    萬四千元工程費及十三萬元規費，均由陳森田支付，且陳郭
    鬆往生後，所收之香奠金額已足夠用於喪葬費；否認陳柏霖
    有催告繳交遺產稅等語置辯。
五、得心證之理由
  (一)被繼承人陳阿本於七十五年七月十日死亡，繼承人為配偶陳
    郭鬆、長子陳柏霖、次子陳森鈴、三子陳森田、長女未○○
    ○、次女丙○○、三女丁○○等七人，四女賴玉真因已被人
    收養，自非繼承人之事實，有戶籍謄本二件在卷可證，且為
    兩造所不爭執，堪信為真正。又被繼承人陳阿本死亡時遺有
    五筆遺產共計三千四百十六萬零六百五十四元，遺產之遺產
    稅稅款計七百九十九萬零四百四十八元，因繼承人均不繳納
    遺產稅，致遭課徵滯納金，為免持續課徵滯納金，陳柏霖先
    代全體繼承人繳納遺產稅本稅及滯納金，分別於八十三年一
    月十日繳納二百十萬元、八十三年五月二十七日各繳納八百
    零二萬八千六百零七元及二百九十六萬五千零二十二元，合
    計繳納一千三百零九萬三千六百二十九元之事實，有財政部
    台灣省中區國稅局東山稽徵所函暨所附遺產稅繳清證明書、
    分期繳納收據、繳款書、支票（均為影本）等在卷可憑，且
    為兩造所不爭執，堪認為真實。
  (二)關於被告未○○○、丙○○、丁○○部分
    被告未○○○、丙○○、丁○○固辯稱於被繼承人陳阿本死
    亡後，陳柏霖因遺產稅問題曾與其等商談，雙方同意其等應
    分擔部分，以陳柏霖自被繼承人陳阿本所遺留之系爭土地所
    收取之租金中，其等應受分配金額中扣抵云云。惟查：
  1.原告否認陳柏霖與被告未○○○、丙○○、丁○○曾達成以
    租金抵遺產稅之協議，且稱系爭土地租金均由陳郭鬆收取，
    直至陳郭鬆於八十九年四月二十一日死亡為止，並提出臺灣
    臺中地方法院檢察署八十二年度偵字第一六三五三號檢察官
    不起訴處分書及臺灣高等法院臺中分院檢察署八十二年度議
    信字第七六五號處分書各一件為證。證人即益通汽車修配廠
    之負責人巳○○到庭具結證稱：「（益通汽車修配廠有無租
    約？與何人訂約？何時起至何時止？租金如何算？何人收取
    ？收支票或收現金？支票存入何人帳戶？）我是租土地，房
    子是我自己蓋的廠房，以前有訂立契約，租約是跟地主陳森
    助（按即陳柏霖）訂立契約，陳森助是出名定立契約的人，
    定租約的詳細時間我現在忘記，出租人趕我走，我就沒有租
    了，這是十年前的事情了，我沒有經營溜冰部，我只有經營
    汽車修配廠，我定立契約大約是七十五年到八十二年，續約
    是每年續約一次，我續約都是跟陳森助續約」；「（原告曾
    否收過租金？金額多少？）租金是半年算一次，租金每年都
    要求我漲一點，租金一個月到後期有漲到十萬元，剛開始沒
    有到十萬元」；「（被告等人及陳森田有無收過租金？）我
    簽約的時候有開兩張支票給陳森助，兩張支票的面額我現在
    忘記，簽約是在李代書那邊簽的，兩張支票是作為租金，兩
    張支票是一年的租金分兩次付，換約也都是陳森助找我到李
    代書那邊換約，我們把租金談好，我就開兩張支票給陳森助
    ，就是給付一年的租金，每次都是這樣子，我沒有給付過現
    金，我的租金都是用支票給付，剛開始有無給付現金我現在
    不記得，支票都有兌現，目前為止，沒有欠過任何的租金」
    ；「（寅○○○有無收取租金？金額多少？）除了陳森助以
    外，我沒有交租金給任何人過，寅○○○我不認識，我也沒
    有交付租金給寅○○○，我們都是在代書那邊簽約，然後就
    交付兩張支票給陳森助，我現在只能確定每年我都有開兩張
    支票給陳森助，每年的租金金額都不一樣」；「（現有無積
    欠租金？）沒有」；「（是否最後租金每月都超過十萬元？
    ）不記得，大概是十萬元」；「（每年調漲多少？）不記得
    」；「（八十二年營業到幾月份？）不記得，票據我以前是
    使用第三信用合作社林森路分行，帳號結束營業沒多久我就
    沒有使用了，帳號我現在不記得，這個帳號的支票我還有開
    給其他人，我的支票當時有無指名我也忘記，但代書有登記
    我的支票號碼，我是每年都開兩張」（參照本院九十七年十
    一月十九日言詞辯論筆錄），固能證明益通汽車修配廠承租
    系爭土地之租金，均係由陳柏霖出面收取，然被告未○○○
    前於八十二年間對陳柏霖提出侵占告訴，主張陳柏霖侵占益
    通汽車修配廠等所交付之租金時，證人即陳阿本之配偶陳郭
    鬆證稱被告未○○○所指述之租金，係由伊所收取，且上開
    出租行為，係陳阿本生前所為等語，此有臺灣臺中地方法院
    檢察署八十二年度偵字第一六三五三號檢察官不起訴處分書
    在卷可參。被告未○○○、丙○○、丁○○固抗辯證人陳郭
    鬆係因恐陳柏霖遭受起訴而袒護陳柏霖，陳郭鬆之證詞非真
    實云云，然未能就證人之證詞有何偏頗之處，舉證以實其說
    ，自不足採。而被告未○○○告訴陳柏霖侵占益通汽車修配
    廠所交付之租金案件，經臺灣臺中地方法院檢察署以八十二
    年度偵字第一六三五三號為不起訴處分，嗣被告未○○○聲
    請再議，亦遭臺灣高等法院臺中分院檢察署以八十二年度議
    信字第七六五號駁回再議，有上開不起訴處分書及處分書各
    一件在卷可稽。衡諸前情，足認益通汽車修配廠承租系爭土
    地期間所交付之租金，縱由陳柏霖出面收取，亦不能證明前
    開租金係由陳柏霖占為己有。
  2.自八十八年九月十八日起至九十年六月十二日止，訴外人甲
    ○○在系爭土地上即門牌臺中市○○區○○里○○路一三五
    之三八號經營「雅苑海鮮餐廳」乙節，雖有財政部台灣省中
    區國稅局東山稽徵所函及所附營業稅稅籍查詢作業表附卷可
    按，然原告否認陳柏霖在九十年六月十五日之前有任何出租
    之行為，且該餐廳負責人申○○迭經通知均未報庭，而被告
    未○○○、丙○○、丁○○就陳柏霖於此段期間有收取租金
    之事實，亦未能舉證以實其說，自難遽為有利於被告未○○
    ○、丙○○、丁○○之認定。
  3.陳柏霖於九十年六月十五日與胞弟陳森鈴之配偶寅○○○共
    同將系爭土地及其上建物出租予訴外人申○○，而申○○於
    承租後開設雅苑港式海鮮餐廳，有土地房屋租賃契約書影本
    一件及財政部台灣省中區國稅局東山稽徵所函及所附營業稅
    稅籍查詢作業表附卷可參，原告對上開事實亦不爭執。原告
    主張其上建物係陳柏霖將益通汽車修配廠所興建之廠房全部
    拆除後重新興建，除陳森田支付五十萬元之音響外，建物全
    部工程款一千二百萬元，均由陳柏霖支出，為被告所否認，
    並以前詞置辯。觀諸卷附益通汽車修配廠及雅苑港式海鮮餐
    廳照片，兩者外觀結構顯有不同，應可認雅苑港式海鮮餐廳
    是新建而非修繕，另承包人王益雄於九十八年五月六日出具
    書面，內容為：「本人於陳森助（改名陳柏霖）先生（身分
    證統一編號：Ｚ000000000）興建位於台中市○○區○○里○
    ○路135-38號之建築物（現址原為溜冰場後改為欣林餐廳）
    ，除承包部份工程外並協助介紹相關廠商承包該工程。據本
    人了解其總工程價款約為新臺幣1200萬元，工程費用均由陳
    森助先生所支付無誤，特此說明」，亦有說明書一紙附卷可
    憑。揆諸前揭事證，出租予雅苑港式海鮮餐廳之建物應是陳
    柏霖獨自出資所興建，應堪認定。
  4.復參酌該租賃契約係以陳柏霖與另一繼承人陳森鈴之配偶寅
    ○○○名義出租，且陳柏霖將系爭土地及其上建物出租，及
    原告主張出租期間之房屋稅款應由全體繼承人平均分攤，被
    告除主張前開出租物所收取之租金應由繼承人平分外，並未
    為反對出租之意思等情，應可認陳柏霖係經全體繼承人同意
    而為出租管理公同共有物，則該出租物所獲得之租金自為遺
    產之孳息，應視為遺產之一部分而為公同共有，在未經繼承
    人全體協議分割遺產之前，自仍屬被繼承人陳阿本之全體繼
    承人所公同共有，而該筆公同共有之遺產即租金收入既未經
    全體繼承人協議分割，自無從以其等應受分配金額主張抵銷
    。
  5.縱認該筆遺產即租金收入業經全體繼承人協議分割，然原告
    否認陳柏霖因遺產稅問題曾與被告未○○○、丙○○、丁○
    ○商談，雙方同意被告未○○○、丙○○、丁○○應分擔部
    分，以陳柏霖自被繼承人陳阿本所遺留之系爭土地所收取之
    租金中，其等應受分配金額中扣抵。證人即被告未○○○之
    夫午○○於本院九十七年九月五日行言詞辯論期日時，證稱
    ：「（是否知道丙○○、丁○○等三人，陳柏霖告知丙○○
    等三人說不用付遺產稅，從租金扣就好？）我是聽我岳母陳
    郭鬆講丙○○三人部分，有收租金要從租金扣除，陳郭鬆講
    的時候，陳柏霖也在旁邊，陳柏霖沒有講話」；「（何時？
    何地講的？）因為時間太久，忘記了，大約是八十一年左右
    在陳郭鬆的家裡講的，我常去我岳母家裡」，然復於本院九
    十七年十二月十九日行言詞辯論期日時，證稱：「（兩造先
    父陳阿本死亡後，陳柏霖有因遺產稅問題與被告等商談，雙
    方同意被告未○○○、丙○○、丁○○部分以陳柏霖收取之
    租金中扣抵？）有談過，我是在旁邊聽到，我的岳母跟我的
    小姨子都在那邊，陳柏霖也有在場，陳柏霖說我們的遺產稅
    部分由收取的租金去處理，不知道為何後來沒有處理」；「
    （由陳柏霖收取的租金去抵遺產稅，陳柏霖當場有無表示意
    見？）陳柏霖當場有說好，他要去處理」，揆諸證人午○○
    前揭證詞，關於陳柏霖是否曾表示被告未○○○、丙○○、
    丁○○應負擔之遺產稅從受分配之租金中扣抵，證人午○○
    前後證詞顯有不一，難以採信。另證人即陳郭鬆之二媳婦即
    陳森鈴之配偶寅○○○到庭證稱：「我沒有聽過陳森助說要
    以收的租金來抵陳阿本的遺產稅。我沒有聽過陳森田有交遺
    產稅給陳森助，我也沒有聽過陳森助說陳森田有交遺產稅給
    陳森助」；「（陳柏霖未何沒有講要以租金抵遺產稅？）我
    不知道，我也不知道有無用租金抵遺產稅這件事情，我沒有
    聽陳柏霖、陳森田、我先生講過，我也沒有聽其他人講過，
    我婆婆也沒有講過要以租金去抵遺產稅」（參照本院九十八
    年三月十八日言詞辯論筆錄），依證人寅○○○前揭證詞所
    示，證人寅○○○亦不知悉陳柏霖與被告未○○○、丙○○
    、丁○○間曾有此協議。被告未○○○、丙○○、丁○○無
    法就陳柏霖與其等間有協議之事實舉證以實其說，被告未○
    ○○、丙○○、丁○○前揭辯詞，委無足取。
  (三)關於被告乙○○、戊○○、庚○○、辛○○部分
    被告乙○○、戊○○、庚○○、辛○○辯稱遺產稅已由渠等
    被繼承人陳森田交付現金四百萬元給陳柏霖云云，固據證人
    午○○到庭證稱：「（遺產稅何人支出？）三個兒子都有出
    ，其他兩房拿現金給陳森田，拿四百多萬元，是陳森田跟我
    講的，陳森田跟我說他沒有拿到半毛錢，也跟人家出遺產稅
    ，但拿錢我沒有看到，我是聽陳森田講的，現金也是陳森田
    跟我講的」（參照本院九十七年九月五日言詞辯論筆錄），
    惟證人午○○上開證詞，既係經由陳森田處轉述而來，非其
    親自見聞，證人午○○該部分之證詞顯難認為有證據能力，
    且被告乙○○、戊○○、庚○○、辛○○對於陳森田已交付
    陳柏霖四百萬元遺產稅部分復未提出其他證據以資佐證，所
    辯尚難憑採。再者，陳柏霖向陳森鈴之配偶寅○○○收取陳
    森鈴應分擔部分之遺產稅額三百八十萬元後，有書寫收據一
    紙交由寅○○○收受，業經證人寅○○○到庭證述屬實，復
    有收據影本一紙再卷足參。惟被告乙○○、戊○○、庚○○
    、辛○○固主張渠等被繼承人陳森鈴已交付應分擔之遺產稅
    四百萬元予陳柏霖，然未能提出收據等相關證明文件以實其
    說，參以前述證人寅○○○證明陳柏霖於收取遺產稅後有開
    立收據及陳森鈴所交付予陳柏霖之遺產稅額高達四百萬元等
    情以觀，陳柏霖如確有收取陳森田四百萬元之遺產稅，衡情
    亦應如同寅○○○般開立收據予陳森田，陳森田亦應向陳柏
    霖索取已交付之證明，況如該四百萬元係以支票給付，亦應
    有支付之相關兌現證明方為合理。是被告乙○○、戊○○、
    庚○○、辛○○等人辯稱渠等被繼承人陳森田已於生前支付
    陳柏霖前開應分擔之遺產稅額，顯與事實不符，自難憑採。
  (四)按無法律上之原因而受利益，致他人受損害者，應返還其利
    益。雖有法律上之原因，而其後已不存在者，亦同，民法第
    一百七十九條定有明文。又因遺產而生之捐稅及費用，應由
    繼承人按其應繼分負擔之，此為繼承人間之內部關係，從而
    繼承人之一代他繼承人墊支上開捐稅及費用者，該墊支人得
    依不當得利規定向他繼承人請求返還其應負擔部分。至民法
    第一千一百五十條規定得由遺產中支付，並不阻止墊支人向
    他繼承人按其應繼分求償，尤其於遺產分割後，更為顯然（
    最高法院七十四年度台上字第一三六七號裁判意旨參照）。
    經查：
  1.又按遺產稅之納稅義務人如有遺囑執行人者，為遺囑執行人
    ，如無遺囑執行人者，為繼承人及受遺贈人，如無遺囑執行
    人及繼承人者，為依法選定遺產管理人，遺產及贈與稅法第
    六條第一項著有明文。繼承因被繼承人死亡而開始；繼承人
    自繼承開始時，除本法另有規定外，承受被繼承人財產上之
    一切權利義務；繼承人有數人時，在分割遺產前，各繼承人
    對於遺產全部為公同共有；繼承人對於被繼承人之債務，負
    連帶責任。繼承人相互間對於被繼承人之債務，除另有約定
    外，按其應繼分比例負擔之，民法第一千一百四十七條、第
    一千一百四十八條前段、第一千一百五十一條及第一千一百
    五十三條分別定有明文。查本件被繼承人陳阿本之繼承人，
    計有陳郭鬆、陳柏霖、陳森鈴、陳森田、未○○○、丙○○
    、丁○○等七人，全部繼承人均未依法聲明拋棄繼承或限定
    繼承，而被繼承人陳阿本所留遺產應課徵之遺產稅本稅及滯
    納金合計一千三百零九萬三千六百二十九元已由陳柏霖繳清
    ，如前所述，依前述說明，此部分就被繼承人陳阿本所留遺
    產應課徵之遺產稅本稅及滯納金自應由被繼承人陳阿本之全
    體繼承人即遺產稅之納稅義務人連帶負擔納稅義務。又被繼
    承人陳阿本之繼承人全部共有七人，復查無其等另行約定分
    擔比例，則依前揭法律規定，自應平均分擔之，即每一繼承
    人分擔七分之一即一百八十七萬零五百十八元。再查陳郭鬆
    於八十八年四月二十一日死亡，其繼承人為陳柏霖、陳森鈴
    、陳森田、未○○○、丙○○、丁○○等六人，其中陳森鈴
    早於七十七年四月二十一日死亡，由其子女陳永松、陳永福
    、陳憶如代位繼承，有戶籍謄本二件可參，故陳郭鬆該筆不
    當得利債務，即應由其繼承人繼承，即陳柏霖、陳森田、未
    ○○○、丙○○、丁○○各應負擔三十一萬一千七百五十三
    元，陳永松、陳永福、陳憶如三人連帶負擔三十一萬一千七
    百五十三元。是以，陳森田及被告未○○○、丙○○、丁○
    ○各應給付陳柏霖二百十八萬二千二百七十一元。而陳森田
    於九十六年九月十九日死亡，被告乙○○、戊○○、辛○○
    、庚○○為其繼承人，有戶籍謄本一件可憑，故被告乙○○
    、戊○○、辛○○、庚○○應就陳森田該筆不當得利債務，
    負連帶給付之責。
  2.末按連帶債務人中之一人，因清償、代物清償、提存、抵銷
    或混同，致他債務人同免責任者，得向他債務人請求償還各
    自分擔之部分，並自免責時起之利息。應付利息之債務，其
    利率未經約定，亦無法律可據者，週年利率為百分之五，民
    法第二百八十一條第一項、第二百零三條分別定有明文。遺
    產稅雖非被繼承人之債務，但係繼承人因繼承遺產之事實所
    生之負擔，為確保國家之稅捐，應由各納稅義務人負連帶繳
    納之義務（臺灣高等法院暨所屬法院七十二年度法律座談會
    討論意見，司法院七十三年七月二十日七三廳民二字第五五
    三號函可資參照）。又前開所謂自免責時起之利息，應屬遲
    延利息之性質，而遲延利息應有民法第一百二十六條所定五
    年短期消滅時效之適用（最高法院七十三年度台上字第二三
    八三號判決參照）。本件原告於九十七年一月三日起訴，有
    民事起訴狀上收狀章可稽，則原告請求被告未○○○、丙○
    ○、丁○○各給付二百十八萬二千二百七十一元，及自九十
    二年一月三日起至清償日止，按年息百分之五計算之利息；
    被告乙○○、戊○○、辛○○、庚○○連帶給付二百十八萬
    二千二百七十一元，及自九十二年一月三日起至清償日止，
    按年息百分之五計算之利息，自屬有據。又本判決原告及被
    告未○○○、丙○○、丁○○分別陳明願供擔保聲請宣告假
    執行或免為假執行，核均無不合，爰分別酌定相當之擔保金
    額，予以准許。
六、本件事證已臻明確，兩造其餘主張陳述及所提之證據，經本
    院斟酌後，認均不足以影響本判決之結果，自無逐一詳予論
    駁之必要，併此敘明。
七、訴訟費用負擔之依據：民事訴訟法第七十八條、第八十五條
    。
中    華    民    國    98    年    6     月    3     日
                  家事法庭    法  官  簡賢坤
正本係照原本作成。
如對本判決上訴，須於判決送達後20日之不變期間內，向本院提
出上訴狀。
中    華    民    國    98    年    6     月    3     日
                              書記官  廖日晟


司法院資訊處製作；財團法人民間司法改革基金會備份。
